【裁判字號】    95,易,32
【裁判日期】    950905
【裁判案由】    偽造文書
【裁判全文】
臺灣士林地方法院刑事判決                95年度易字第32號
公  訴  人  臺灣士林地方法院檢察署檢察官
被      告  甲○○
選任辯護人  高明德律師
被      告  乙○○
選任辯護人  廖忠信律師
上列被告因偽造文書案件，經檢察官提起公訴（94年度偵字第
11341 號），本院士林簡易庭認不宜以簡易判決處刑，移送本院
刑事庭改依通常程序審判，本院判決如下：
    主  文
甲○○、乙○○共同犯背信罪，各處有期徒刑肆月，如易科罰金
，均以銀元參佰元即新台幣玖佰元折算壹日。
    事  實
一、乙○○係設在高雄市○○區○○路60號8 樓「允聯企業有限
    公司」（以下簡稱允聯公司）負責人，其為該公司所僱用之
    員工投保勞工保險及全民健康保險並繳付保險費為其附隨業
    務，明知甲○○之配偶森下直子及甲○○之兄曾立偉並未在
    允聯公司就業及領薪，竟與甲○○基於意圖為森下直子、曾
    立偉不法利益及行使登載不實事項於職務上作成文書之概括
    犯意聯絡，先於民國（以下同）92年3 月間，在允聯公司之
    「勞工保險加保申報表、全民健康保險第1 、2 、3 類保險
    對象投保申報表」（以下簡稱「勞健保加保申報表」）上，
    登載「被保險人曾立偉，勞保月投保薪資：新臺幣（下同）
    16,500元、全民健康保險投保金額：16,500元」、「被保險
    人乙○○眷屬森下直子，勞保月投保薪資：16,500元」，「
    合於健保投保規定之原因：就職、日期：92年3 月31日」等
    不實事項，登載於其職務上作成之「勞健保加保申報表」上
    ，再持該勞健保加保申報表，分別向位在臺北市○○○路○
    段4 號之保險人即勞工保險局（以下簡稱勞保局）、位在臺
    北市○○區○○路3 段140 號之保險人即中央健康保險局（
    以下簡稱健保局），辦理森下直子、曾立偉之勞工保險及曾
    立偉之健康保險，而為違背其任務之行為，勞保局及健保局
    之承辦人員即據上開勞健保加保申請表准許森下直子、曾立
    偉加入勞保，及准許曾立偉加入健保，並於同年月31日起發
    生勞工保險及健康保險之效力，投保單位允聯公司因此按被
    保險人森下直子、曾立偉上開申報之月薪資額，依投保薪資
    分級表之規定負擔被保險人森下直子、曾立偉之勞工保險費
    、曾立偉之健康保險費，致生損害於投保單位允聯公司之財
    產及保險人勞保局、健保局關於受理及審核勞工保險及健康
    保險之正確性。嗣乙○○、甲○○承前行使業務登載不實文
    書之概括犯意聯絡，於同年10月24日，在允聯公司之「勞工
    保險退保申報表、全民健康保險第1 、2 、3 類保險對象退
    保申報表」（以下簡稱「勞健保退保申報表」）上，登載「
    被保險人甲○○之相關眷屬：森下直子，及曾立偉，退保原
    因：離職、日期：92年10月23日」等不實事項，登載於其職
    務上作成之「勞健保退保申報表」上，以上開方式，持之向
    勞保局、健保局行使，致使勞保局、健保局承辦人員同意森
    下直子、曾立偉辦理退出勞工保險，及同意曾立偉退出健康
    保險，並於同年月24日發生退保效力，投保單位允聯公司於
    被保險人甲○○保險期間內，總計繳納森下直子、曾立偉之
    勞工保險費13,120元（820 乘8 乘2） 、曾立偉之健康保險
    費5,008 元（626 乘8） 。
二、案經台灣士林地方法院檢察署檢察官自動檢舉偵查起訴。
    理  由
一、前揭事實業經被告乙○○、甲○○於本院審理時坦承不諱，
    核與證人丙○○於本院審理時結證稱：被告甲○○之配偶森
    下直子、被告甲○○之兄曾立偉，均未在允聯公司就業及領
    薪等情節相符，此外復有勞工保險局93年12月6 日函附允聯
    公司之「勞工保險加保申報表、全民健康保險第1 、2 、3
    類保險對象投保申報表」、「勞工保險退保申報表、全民健
    康保險第1 、2 、3 類保險對象退保申報表」、中央健康保
    險局高屏分局投保單位保費計算明細表在卷足憑，被告二人
    之自白核與上揭證據相符，自堪信為真實，本件事證明確，
    被告犯行洵堪認定，應依法論科。
二、核被告乙○○、甲○○二人所為係犯刑法第342 條第1 項之
    背信罪及第216 條、第215 條之行使業務上登載不實文書罪
    ，被告二人所為業務上登載不實文書之低度行為為行使業務
    上登載不實文書之高度行為所吸收，不另論罪。
    按行為後法律有變更者，適用行為時之法律。但行為後之
      法律有利於行為人者，適用最有利於行為人之法律，修正
      後刑法第2 條第1 項定有明文，此係規範行為後法律變更
      所生新舊法律比較適用之準據法，於新法實施後應適用新
      法第2 條第1 項之規定，為「從舊從輕」之比較。且比較
      時應就罪刑有關之共犯、未遂犯、想像競合犯、牽連犯、
      連續犯、結合犯、以及累犯加重、自首減輕暨其他法定加
      減原因（如身份加減）與加減例等一切情形，綜其全部罪
      刑之結果而為比較，並一體適用（台灣高等法院95年5 月
      23日第8 次刑法座談會參照）。又本件應一體適用修正前
      之刑法對被告較為有利，核先敘明。
    新修正刑法第31條第1 項，將「實施」修正為「實行」，
      其結果剔除「陰謀正犯」及「預備正犯」之適用，且於但
      書增訂：無特定關係者「但得減輕其刑」，屬行為可罰性
      要件之變更，雖應依修正後刑法第2 條第1 項但書之規定
      ，適用修正後刑法第31條第1 項之規定，但為一體適用爰
      適用修正前刑法第31條第1 項之規定。又新修正刑法第28
      條之規定「二人以上共同實行犯罪之行為者，皆為正犯。
      」，與修正前規定「二人以上共同實施犯罪之行為者，皆
      為正犯。」係屬行為可罰性要件之變更，本件被告不論依
      修正前之刑法第28條，或修正後之刑法第28條之規定，均
      構成共同正犯，對被告而言並無有利或不利之情形，自不
      生新舊法比較之問題，應一起適用修正前刑法第28條之規
      定。本件事證明確，被告犯行洵堪認定，應依法論科。是
      被告二人對於前揭犯行有犯意聯絡與行為分擔，均為共同
      正犯。
    被告等行為後，94年1 月7 日修正公布之刑法，關於第55
      條想像競合犯但書科刑之限制，為法理之明文化，非屬法
      律之變更，然為一體適用自應適用修正前之舊法。被告以
      一行為虛報森下直子、曾立偉之勞保、健保，所犯行使業
      務登載不實文書罪係一行為觸犯數罪名，屬想像競合，應
      從一行使業務登載不實文書罪處斷。
    被告等行為後，刑法第56條業經修正刪除，於94年2 月2
      日經總統公布，並自95年7 月1 日起施行。亦即被告基於
      概括犯意所為之數行為，自95年7 月1 日起已不再成立連
      續犯而得論以一罪，而應依具體行為之性質論罪。查被告
      之犯罪行為均發生於修法施行之前，被告二人所為之各次
      行為，時間、地點、對象，各均獨立，依修正前刑法第56
      條之規定，論以連續犯之一罪對被告較為有利，依修正刑
      法第2 條第1 項前段之規定，自應適用修正前之刑法第56
      條之規定論以連續犯。被告二人先後二次行使業務登載不
      實文書犯行，時間緊接，所犯均係構成要件相同之罪，顯
      係基於概括犯意反覆為之，均為連續犯，均應依修正前刑
      法第56條規定論以一罪論，並依法加重其刑。
    刑法第55條後段有關「犯一罪而其方法或結果之行為犯他
      罪名」之牽連犯之規定，亦修正刪除，亦自95年7 月1 日
      起施行。亦即修正後之刑法，已無牽連犯得論以裁判上一
      罪之情形。所犯之數罪，應按其具體情形論罪。查被告所
      為連續行使業務登載不實文書罪及背信罪，其行為、時間
      均屬各別獨立，但有原因、結果之牽連關係，若適用修正
      前之規定，顯較有利於被告，自應依修正後刑法第2 條第
      1 項前段之規定，適用修正前刑法第55條後段之規定，從
      較重之背信罪處斷。
    修正刑法係自95年7 月1 日起施行，在此之前，刑法分別
      編有關罰金刑之貨幣單位係銀元；且依刑法分則編應處罰
      金者，應適用罰金罰鍰提高標準條例第1 條、第4 條之規
      定。亦即應按各該具體條文制定或修正之先後，定其提高
      之倍數。惟被告行為後，刑法施行法增訂第1 之1 條，於
      95 年6月14日經總統公布，並自同年7 月1 日起施行；該
      條規定：「中華民國94年1 月7 日刑法修正施行後，刑法
      分則編所定罰金之貨幣單位為新臺幣。94年1 月7 日刑法
      修正時，刑法分則編未修正之條文定有罰金者，自94年1
      月7 日刑法修正施行後，就其所定數額提高為30倍。但72
      年6 月26日至94年1 月7 日新增或修正之條文，就其所定
      數額提高為3 倍」。亦即自95年7 月1 日起，刑法分則編
      所定罰金之貨幣單位，由原來之銀元改為新臺幣；且94年
      1 月7 日刑法修正時，刑法分則編未修正之條文定有罰金
      者，自95年7 月1 日起，有關罰金之數額提高為30倍。本
      件被告係犯刑法第342 條第1 項之背信罪，該罪有罰金刑
      之處罰，且自24年7 月1 日公布施行後，即未再修正，依
      增訂刑法施行法第1 之1 條之規定，其罰金以新台幣為單
      位，數額應提高30倍。此與修正前之罰金以銀元為單位，
      適用罰金罰鍰提高標準條例之結果應提高10倍者，對被告
      而言，並無不利（新台幣與銀元之比例為1 ：3 ，換算結
      果，亦為30倍）。依修正後刑法第2 條第1 項前段之規定
      ，自應適用修正前之規定。
    被告於犯罪時之刑法第41條第1 項前段規定：「犯最重本
      刑為5 年以下有期徒刑以下之刑之罪，而受6 個月以下有
      期徒刑或拘役之宣告，因身體、教育、職業、家庭之關係
      或其他正當事由，執行顯有困難者，得以1 元以上3 元以
      下折算1 日，易科罰金。」又被告行為時之易科罰金折算
      標準，修正前罰金罰鍰提高標準條例第2 條前段（現已刪
      除）規定，就其原定數額提高為100 倍折算1 日，則本件
      被告行為時之易科罰金折算標準，應以銀元300 元折算1
      日，經折算為新臺幣後，應以新臺幣900 元折算為1 日。
      惟94年1 月7 日修正公布，95年7 月1 日施行之刑法第41
      條第1 項前段則規定：「犯最重本刑為5 年以下有期徒刑
      以下之刑之罪，而受6 個月以下有期徒刑或拘役之宣告者
      ，得以新臺幣1 千元、2 千元或3 千元折算1 日，易科罰
      金。」比較修正前後之易科罰金折算標準，以95年7 月1
      日修正公布施行前之規定，較有利於被告，則應依刑法第
      2 條第1 項前段，適用修正前刑法第41條第1 項前段規定
      ，定其折算標準。
    爰審酌被告二人犯罪之動機、目的、手段，犯罪時所受之刺
    激及其品性、生活狀況、智識程度、犯罪所生之損害，及犯
    罪後就此部分坦承犯行之態度等一切情狀，分別量處如主文
    所示之刑，並均諭知易科罰金之折算標準。
三、公訴意旨另以：被告乙○○明知被告甲○○並未在允聯公司
    就業及領薪，竟與被告甲○○基於行使業務登載不實及背信
    之概括犯意聯絡，於92年3 月間，在允聯公司之「勞工保險
    加保申報表、全民健康保險第1 、2 、3 類保險對象投保申
    報表」（以下簡稱「勞健保加保申報表」）上，登載「被保
    險人甲○○、眷屬：森下直子，勞保月投保薪資：16,500元
    、全民健康保險投保金額：1 萬6500元」、「合於健保投保
    規定之原因：就職、日期：92年3 月31日」等不實事項，登
    載於其職務上作成之「勞健保加保申報表」上，再持該勞健
    保加保申報表，分別向勞保局及健保局，辦理勞工保險及健
    康保險，勞保局及健保局之承辦人員即據上開勞健保加保申
    請表分別准許被告甲○○加入勞工保險及被告甲○○、森下
    直子加入健康保險，並於同年月31日起發生勞工保險及健康
    保險之效力，投保單位允聯公司因此按被保險人甲○○、森
    下直子上開申報之月薪資額，依投保薪資分級表之規定負擔
    被保險人甲○○之勞工保險費、被告甲○○及其配偶森下直
    子之健康保險費，致生損害於投保單位允聯公司之財產及保
    險人勞保局、健保局關於受理及審核勞工保險及健康保險之
    正確性。嗣被告乙○○、甲○○再承前行使業務登載不實之
    概括犯意，於同年10月24日，在允聯公司之「勞工保險退保
    申報表、全民健康保險第1 、2 、3 類保險對象退保申報表
    」（以下簡稱「勞健保退保申報表」）上，登載「被保險人
    甲○○、相關眷屬：森下直子，退保原因：離職、日期：92
    年10月23日」等不實事項，登載於其職務上作成之「勞健保
    退保申報表」上，以上開方式，持之向勞保局、健保局行使
    ，致使勞保局、健保局承辦人員同意被告甲○○辦理退出勞
    工保險，及同意被告甲○○、森下直子退出健康保險，並於
    同年月24日發生退保效力，因認被告乙○○、甲○○共犯刑
    法第216 條、第215 條之行使業務上登載不實文書罪及第
    342 條第1 項之背信罪，與前揭有罪部分為想像競合之裁判
    上一罪云云。
  1、按犯罪事實應依證據認定之，無證據不得認定犯罪事實。
     又不能證明被告犯罪者，應諭知無罪之判決，刑事訴訟法
     第154 條第2 項、第301 條第1 項分別定有明文。再告訴
     人之告訴，本以使被告受刑事訴追為目的，故其陳述是否
     與事實相符，自應調查其他證據，以資審認，苟其所為攻
     擊之詞，尚有瑕疵，則在此瑕疵未予究明以前，即不能遽
     採為斷罪之基礎。另按事實之認定，應憑證據，如未能發
     現相當證據，或證據不足以證明，自不能以推測或擬制之
     方法，為裁判基礎；且被告否認犯罪事實所持之辯解，縱
     屬不能成立，仍非有積極證據足以證明其犯罪行為，不能
     遽為有罪之認定。
  2、公訴人認被告甲○○、乙○○涉有行使業務上登載不實文
     書罪及背信罪，無非以被告甲○○之自白及有卷附「勞工
     保險加保申報表、全民健康保險第1 、2 、3 類保險對象
     投保申報表」、「勞工保險退保申報表、全民健康保險第
     1、2 、3 類保險對象退保申報表」為其論據。
  3、訊據被告乙○○矢口否認前揭犯行，辯稱被告甲○○自92
     年1 月起是允聯公司公司之員工，被告甲○○當然可以允
     聯公司之名義加入勞、健保，其配偶森下直子亦可以公司
     名義加入健保等語，並提出允聯公司自92年3 月起至92 年
     8 月止，每月匯款支付被告甲○○薪資4 萬元及補貼辦事
     處之房租、電話費、水電費之匯款單6 張為證；被告甲○○雖坦承其非允聯公司之員工，而是與被告乙○○共同合
     夥，以允聯公司之名義承包基隆市東岸廣場新建工程，故
     請被告乙○○將其以以允聯公司之名義加入勞保、健保，
     同時將其配偶森下直子加入允聯公司之健保等語。
  4、經查證人丙○○於本院審理時雖亦結證稱被告乙○○、甲○○二人之間，是合夥以允聯公司之名義承包基隆市東岸
     廣場新建工程，被告甲○○並非允聯公司之員工等語明確
     ，然查實際從事勞動之雇主得準用勞工保險條例之規定，
     參加勞工保險，為勞工保險條例第8 條第1 項第3 款所明
     文；又雇主或自營業主為第一類之被保險人，而第一類被
     保險人之配偶且無職業者，為被保險人之眷屬，應隨同被
     保險人辦理投保及退保，分別為全民健康保險法第8 條第1
     項第1 款第4 目、第9 條第1 款、第13條所明文。倘被告
     甲○○是允聯公司之員工，其當然可參加公司之勞、健保
     ，又其無業之配偶森下直子亦可以公司名義參加健保，此
     完全符合法律之規定；退萬步言，縱誠如被告甲○○所辯
     及證人丙○○所證述，被告乙○○、甲○○二人是合夥以
     允聯公司之名義承包基隆市東岸廣場新建工程，日後若有
     利潤則平分，被告甲○○並非允聯公司之員工等語屬實，
     然被告乙○○、甲○○二人既合夥方式，以允聯公司之名
     義與前烽營造工程股份有限公司簽訂工程合約，共同承攬
     基隆市東岸廣場新建工程，有該工程合約書在卷足憑，且
     據被告乙○○、甲○○及證人丙○○所言，被告甲○○均
     在工程現場負責監督、調派所雇用之工人等工作，揆諸前
     揭說明，被告甲○○當然屬於實際從事勞動之雇主，其得
     準用勞工保險條例之規定，參加勞工保險，又其與無職業
     之配偶森下直子亦自得為全民健康保險第一類之被保險人
     ，是此部分不能證明被告有任何行使業務登載不實文書及
     背信之犯行，然公訴人既認此部分與茄接有罪部分為想像
     競合之裁判上一罪，爰不另為無罪之諭知。
據上論斷，應依刑事訴訟法第452 條、第299 條第1 項前段、刑
法第2 條第1 項、修正前刑法第28條、第31條第1 項、第55條、
第56條、第216 條、第215 條、第342 條第1 項、第41條第1 項
前段、修正前罰金罰鍰提高標準條例第1 條前段、第2 條，現行
法規所定貨幣單位折算新台幣條例第2 條，判決如主文。
本案經檢察官繆卓然到庭執行職務
中    華    民    國    95    年    9    月    5    日
                  刑事第二庭審判長法  官  林清吉
                                  法  官  江翠萍
                                  法  官  張國棟
以上正本證明與原本無異。
如不服本判決，應於判決送達後10日內，向本院提出上訴狀。
                                  書記官  陳如玲
中    華    民    國    95    年    9     月    6     日
附錄本案論罪科刑法條全文：
刑法第216條
行使第210 條至第215 條之文書者，依偽造、變造文書或登載不
實事項或使登載不實事項之規定處斷。
刑法第215條
從事業務之人，明知為不實之事項，而登載於其業務上作成之文
書，足以生損害於公眾或他人者，處3 年以下有期徒刑、拘役或
500元以下罰金。
刑法第342條
為他人處理事務，意圖為自己或第三人不法之利益，或損害本人
之利益，而為違背其任務之行為，致生損害於本人之財產或其他
利益者，處5 年以下有期徒刑、拘役或科或併科1 千元以下罰金
。
前項之未遂犯罰之。


司法院資訊處製作；財團法人民間司法改革基金會備份。
